【裁判字號】    99,台上,3515
【裁判日期】    990610
【裁判案由】    強盜
【裁判全文】
最高法院刑事判決            九十九年度台上字第三五一五號
上  訴  人  甲○○
上列上訴人因強盜案件，不服台灣高等法院台中分院中華民國九
十七年七月三十一日第二審判決（九十七年度上訴字第一二七二
號，起訴案號：台灣台中地方法院檢察署九十五年度偵字第一一
二九五號），提起上訴，本院判決如下：
    主  文
原判決撤銷，發回台灣高等法院台中分院。
    理  由
本件原判決維持第一審論處上訴人甲○○意圖為自己不法之所有
，結夥三人以上，以強暴、脅迫至使不能抗拒，而取他人之物罪
刑之判決，駁回上訴人在第二審之上訴，固非無見。
惟查：(一)、刑法上之強盜罪，以有為自己或第三人不法所有之意
圖為構成要件之一，若奪取財物係基於他種目的，而非出於不法
所有之意思者，縱其行為違法，要不成立強盜罪。原判決以上訴
人於警詢時已供陳位於台中市○○區○○路七十五巷六號之廢棄
工廠（下稱本件廢棄工廠）係林達隆（另案審理）之友人蘇茂松
所營公司所有，現已無人使用，林達隆為預防被害人乙○○（原
名張良途）逃逸，乃指示將乙○○帶至該處，同行之綽號「阿彬
」、「阿豐」等姓名、年籍均不詳之五名成年男子（下稱「阿彬
」等男子）則由其及林達隆視情況指揮等語，核與林達隆所供情
節相符，倘非上訴人及林達隆之授意，「阿彬」等男子豈會無端
在本件廢棄工廠內共同出手毆打乙○○，據謂上訴人與林達隆均
係基於自己共同犯罪之意思，指示「阿彬」等男子，對乙○○施
以毆打之強暴手段，以遂行其等強盜取財之犯行（見原判決第八
頁第十一行至第二十五行）。但上訴人始終否認有本件加重強盜
犯行，辯陳案發當日其係與「阿彬」等男子在他處喝茶，於接獲
舅舅林達隆撥打之電話，告以友人黃湘文被吸金公司詐取金錢，
乃受黃湘文之委託，幫忙解決該項投資糾紛後，始與「阿彬」等
男子一起前往台中市○○區○○路附近之「禾夏草堂茶坊」與林
達隆會合，並與乙○○認識，嗣其駕駛汽車跟隨乙○○所駕自用
小客車，前往本件廢棄工廠，在該工廠期間，「阿彬」等男子中
雖有人與乙○○發生口角，致有毆打乙○○之行為，但其與林達
隆旋即出面制止，並未參與毆打，另因林達隆一直無法與黃湘文
取得聯絡，始將乙○○留在該工廠，至當晚林達隆與黃湘文取得
聯絡後，因黃湘文將其前揭投資糾紛全權委由林達隆處理，林達
隆即與乙○○協商，並達成由乙○○給付賠償金新台幣（下同）
二百萬元之共識，隨後招待乙○○至台中市○○○路之「金都理
容KTV 」唱歌，再到蘇茂松在台中市○○區○○路二段二四七號
十一樓之三居處休息，嗣乙○○將前開協商內容寫成切結書後，
即行離去。而依卷附筆錄所載，證人林達隆於警詢時已陳稱其因
友人黃湘文投資富貴鴻國際有限公司（下稱富貴鴻公司），遭騙
走五百餘萬元，乃委託其幫忙解決該項投資糾紛，而乙○○前係
富貴鴻公司之鑽石級業務主管，亦係黃湘文投資該公司之上線，
其始打電話約乙○○於民國九十五年五月九日下午，在台中市○
○路與大連路口見面，並找其外甥即上訴人及「阿彬」等男子一
起處理，因本件廢棄工廠較為寬敞，乃選在該處與乙○○協商，
當其帶同乙○○至本件廢棄工廠後，即撥打電話予黃湘文，欲告
知此情，但未能與黃湘文取得聯絡，始直接在該工廠與乙○○協
商還款事宜，於協商期間，「阿彬」等男子中雖有人以乙○○否
認吸金，而出手毆打乙○○，但旋經其加以勸阻，其與上訴人均
未參與毆打，嗣因乙○○已坦承曾為富貴鴻公司之業務主管並向
黃湘文收取款項，表示願意償還二百萬元，分四期，每月一期，
每期各支付五十萬元，當時又係深夜，其即邀請乙○○前往「金
都理容KTV 」唱歌、飲酒，至翌日清晨才改到蘇茂松住處休息，
迨至同日中午，乙○○才在蘇茂松之見證下書立切結書後離去（
見警卷第七頁至第十頁）；證人黃湘文於第一審中亦證陳其曾透
過乙○○、陳自強，認識富貴鴻公司之周世昌、林從琦、何姿瑩
，嗣經乙○○等人之解說，而對富貴鴻公司投資四百多萬元，該
投資金額亦曾委由乙○○代收、處理，但於三個月後，富貴鴻公
司即告倒閉，其乃於九十五年四月中旬委託林達隆，幫忙尋找富
貴鴻公司相關人員要求還錢，當時其粗估前開投資款為五百八十
七萬元，並將乙○○等人之姓名及電話號碼提供予林達隆，林達
隆亦陪其向警方報案，對乙○○等人提出詐欺告訴，嗣林達隆亦
曾於九十五年五月九日晚上，打電話告知已找到乙○○，且自當
日下午起已多次以電話欲與其聯絡未果，並要其出門處理此事，
因當時已晚，其乃要林達隆自行與乙○○協調（見第一審卷第一
宗第八十三頁至第九十頁、第九十四頁）；證人乙○○於警詢時
並陳稱林達隆係佯以電話表示欲瞭解毅利達國際有限公司之加盟
方案為由，約其於九十五年五月九日下午二時許在台中市「禾夏
草堂茶坊」見面後，即拿出一張其於九十三年十一月間在富貴鴻
公司任職時所填寫之會員消費申請書，要求其同往向該申請書之
委託人解說因此引起之糾紛，其乃駕車隨同林達隆等人到達本件
廢棄工廠，一進入屋內就遭數名年輕人毆打，林達隆並向其恫嚇
稱「如不處理債務的話，要將你解決掉」，復命二名年輕人自其
車上取得皮包，從皮包內拿出其所有之提款卡多張，對其逐一詢
明各該提款卡之密碼，嗣於向各發卡銀行查知其帳戶內僅剩存款
約十五萬元，與林達隆所認知之金額差距過大後，即未予提領（
見警卷第二十四頁）各等語。另卷附乙○○於九十五年五月九日
所書立交予林達隆之切結書復記載：「本人張良途（即乙○○）
曾經身為富貴鴻公司鑽石級業務主管，推廣並承攬業務吸收會員
之資金，並為會員謀取投資之利潤，吸收投資之金額約二千八百
萬元，但因富貴鴻公司經營不善，倒閉結束營業，致使會員及投
資者蒙受財務巨大之損失，但今本人張良途不願見投資者金錢損
失及精神之傷害，本人願意負擔個人承攬業務部分之責任，也願
意以二百萬元之責任額，與部分投資者和解，並實際負擔起和解
之責任……」（見警卷第三十五頁）。如均無訛，則縱認上訴人
與林達隆、「阿彬」等男子有以其他理由騙使乙○○前往本件廢
棄工廠後，再對乙○○施以毆打、恫嚇或妨害自由等不法行為，
但其目的究為強盜乙○○之財物抑迫使乙○○賠償因介紹黃湘文
投資富貴鴻公司之損失？即非無深入研求之餘地。實情為何？關
乎本件上訴人加重強盜犯行能否成立，自應詳予調查。又被害人
所述被害之經過及告訴人之告訴事實，須無瑕疵可指，而就其他
方面之調查復與事實相符，始足據為判決之基礎，亦即被害人或
告訴人之指述，應有補強性法則之適用。原判決認定上訴人有夥
同林達隆、「阿彬」等男子強盜乙○○身上之現金五千八百元及
其置於車內之鋼筆二支、手錶六只等財物之犯行，係以乙○○之
指述為其主要論據。然上訴人始終否認有該部分強盜犯行。而依
卷內資料，上訴人於偵查時已供陳：「手錶是他（指乙○○）自
願送我們的，是在蘇茂松家中送的……鋼筆我就不知道了，也不
知有人拿他零錢」（見偵查卷第八頁、第九頁），林達隆亦陳稱
：「……在張良途要離開（蘇茂松住處）之際，張良途自己主動
表示：他車上現有他公司物流的贈品手錶約四、五個左右，送給
我朋友及甲○○等人……」、「……手錶及金錢方面我完全沒有
跟他（指乙○○）拿，（九十五年五月）九日他有告知我們金融
卡及信用卡的餘額，我們都沒有拿，我怎可能去拿幾千元的手錶
，並且他說手錶是他們公司現在所作之贈品……」（見警卷第十
頁；偵查卷第七頁、第八頁），證人蘇茂松並證稱：「當天簽完
切結書之後……約下午四點多他們（指上訴人等人）就想要離開
，張先生（指乙○○）從他的包包裡面拿四個手錶給我、甲○○
、阿豐、阿彬等人，他說這錶是他們公司的禮品，要送給我們」
、「（……你有無看到林達隆、甲○○、阿豐、阿彬有……奪取
張先生的財物？）無……」（見第一審卷第一宗第一０七頁、第
一０八頁）。又乙○○於警詢時初稱：「……之後就又遭該六名
年輕人（指『阿彬』等男子）一陣毆打，同時該些年輕人到我車
上翻找有無價值之物品及現金，從我車上拿走機械手錶（萬寶龍
牌六只）、鋼筆（萬寶龍牌二支），及零錢約八百元左右強行拿
走，事後因我遭毆打時是躺於地上遭他們拳打腳踹弄髒了衣服，
黃先生（林達隆所冒稱）要我脫下衣服到一旁清洗乾淨，然後叫
一名年輕人到我車上拿衣服要我換下，該些年輕人並在我弄髒衣
服及褲子中翻找有無其他物品，從我脫下的褲子右後方口袋內有
約五千元左右一併強行拿走……」（見警卷第二十四頁、第二十
五頁），嗣於第一審則改稱：「我的車子有缺少一些衣服，及向
萬寶龍的經銷商批來的萬寶龍手錶與筆，手錶少了約十支左右，
及少了二支萬寶龍的筆，還有現金，但是現金無法確定」、「（
這些東西如何遺失是否知道？）因為在工廠小房間的時候，我就
發現在場的年輕人手上有戴著這些放在我車上的萬寶龍的手錶，
身上有穿一些新的衣服，這些衣服是放在我車上的，且在工廠時
我也有看到甲○○手上也有戴萬寶龍的手錶，所以這些東西應該
是他們拿走的，且無經過我的同意……」（見第一審卷第一宗第
一三五頁、第一三六頁）。其就如何被取走財物及取走多少財物
，前後之陳述不盡一致，且本件上訴人於為警查獲時，警方在其
身上扣得並經乙○○指認確為遭取走之手錶一只，復係「 AMITY
」而非乙○○原指述之「萬寶龍」廠牌（見警卷第二十七頁、第
三十二頁、第三十四頁），乙○○所述難謂無瑕疵可指。則本件
除乙○○之指述外，就其他方面究有何足堪佐憑其所述確與事實
相符之補強證據？仍殊堪研求。原審未進一步詳加究明，並在理
由內為必要之論述，遽以上訴人等人騙使乙○○至本件廢棄工廠
後，即施以強暴、脅迫、妨害自由，而取得乙○○之財物及乙○
○所述猶待辨明之片面說詞，據為上訴人確有本件加重強盜犯行
之判決基礎，非唯速斷，於證據法則亦屬有悖。(二)、被告犯罪後
是否已與被害人和解或賠償被害人所受損害，屬犯罪後態度之範
疇，依刑法第五十七條第十款規定，為科刑時應審酌之事項。上
訴人於原審行準備程序時已供稱其已與乙○○達成和解，其辯護
人並當庭提出內載上訴人已與乙○○成立和解之彰化縣芬園鄉調
解委員會調解書乙紙為證（見原審卷第四十六頁、第四十八頁）
；原審審判長於審理期日時，亦將該調解書向上訴人提示並告以
要旨，訊問上訴人有何意見（見原審卷第七十九頁反面、第八十
頁）。原判決理由卻以第一審於「審酌……被告（上訴人）犯後
飾詞卸責、未見悔意，迄未與被害人達成和解並賠償損害，犯罪
後態度非佳……等一切情狀」後，量處上訴人有期徒刑八年六月
，為屬適當，因予維持，駁回上訴人之上訴（見原判決第十九頁
第七行至第二十四行），與卷內證據不盡相符，對上訴人於犯後
已與乙○○達成和解乙節，在科刑時復未予審酌，並有未當。又
第三審法院應以第二審判決所確認之事實為判決基礎，刑事訴訟
法第三百九十四條第一項前段定有明文。原判決上述之違背法令
，影響於事實之確定，本院無可據以為裁判，應將原判決撤銷，
發回原審法院更為審判。
據上論結，應依刑事訴訟法第三百九十七條、第四百零一條，判
決如主文。
中    華    民    國  九十九  年    六    月    十    日
                      最高法院刑事第六庭
                          審判長法官  謝  俊  雄
                                法官  陳  世  雄
                                法官  魏  新  和
                                法官  徐  文  亮
                                法官  吳  信  銘
本件正本證明與原本無異
                                      書  記  官
中    華    民    國  九十九  年    六    月   十五   日
                                                      K

司法院資訊處製作；財團法人民間司法改革基金會備份。
